台灣高等法院民事判決　九十一年度上易字第三九○號
　　　上　訴　人　　甲○○
　　　訴訟代理人　　汪國禎
　　　被上訴人　　　台灣銀行
　　　法定代理人　　李勝彥
　　　訴訟代理人　　高進章
　　　複　代理人　　林小卿
右當事人間清償債務事件，上訴人對於中華民國九十一年三月二十九日臺灣臺北地方
法院九十年度訴字第五四二二號第一審判決提起上訴，本院判決如左：
    主    文
上訴駁回。
第二審訴訟費用由上訴人負擔。
    事    實
甲、上訴人方面：
一、聲明：
　　(一)原判決，關於駁回上訴人緩開第二項之訴部分廢棄。
　　(二)被上訴人應給付上訴人新台幣（下同）九萬元。
二、陳述：除與原判決記載相同者外，補稱略以：
　　(一)被上訴人於民國（下同）九十年九月十一日行使抵銷權時，因兩造間之遷讓房
　　　屋事件尚未確定，故上訴人對其並無負有任何債務，其行使抵銷權自不合法。
　　(二)上訴人於銀行之存款應受銀行法等法律之保障，被上訴人未依台灣銀行綜合存
　　　款辦法之約定，假抵銷之名侵吞上訴人之存款，顯於法無據。
三、證據：援用原審提出者。
乙、被上訴人方面：
一、聲明：上訴駁回。
二、陳述：除與原判決記載相同者外，補稱略以：
    被上訴人與上訴人間之遷讓房屋及返還不當得利事件，業經最高法院九十一年度
    台上字第四八五號民事裁定駁回上訴人之上訴而確定。被上訴人對上訴人之不當
    得利債權於不當得利事實發生時即已成立，並屆清償期，縱尚未經判決確定，被
    上訴人仍得行使抵銷權。
三、證據：除援用原審提出者外，補提本院九十年度上字第九三九號民事判決、最高
    法院九十一年度台上字第四八五號民事裁定為證。
    理    由
一、本件上訴人主張：伊於被上訴人南門分行開立帳號000000000000號活期儲蓄存款
　　、000000000000號綜合存款（內含000000000000、000000000000、000000000000
　　0）、000000000000號公務員退休金優惠儲蓄存款（存單號碼：0000000、到期日
　　為九十一年七月十六日）等三個帳戶，迄九十年九月十日止存款共計一百一十四
　　萬九千五百六十三元。詎被上訴人於九十年九月十一日兩造間之遷讓房屋及返還
　　不當得利等事件尚未判決確定前，即以該案一審法院判決上訴人應給付被上訴人
　　一百三十萬二千三百三十六元為由，主張就前揭存款行使抵銷權。因該案之訴訟
　　尚未確定，被上訴人之債權並未確定，清償期未屆至，且其中帳號00000000000
　　之帳戶內之定期存款十四萬二千元，為上訴人任公務員之退休金，其性質屬法律
　　上禁止執行之債權，依法不能抵銷，又銀行法或被上訴人自訂之臺灣銀行綜合存
　　款辦法中並無任何條款規定銀行得於某種情形下將存款人之活期或定期存款予以
　　抵銷，是被上訴人之抵銷，違反契約義務，為故意侵權行為，依民法第三百三十
　　九條不得抵銷，再被上訴人積欠之債務為其基於銀行法及契約所負之債務，與其
　　所稱之原告所負債務為遷讓房屋等因法律訴訟事件而生之債務，性質完全不同，
　　依民法三百三十四條但書之規定，亦不能抵銷，爰依消費寄託關係請求被上訴人
　　返還存款一百一十四萬九千五百六十三元及自九十年九月一日起至清償日止，除
　　其中十四萬二千元按年息百分之十八給付利息，其餘按年息百分之五計付利息。
　　（原審全部為上訴人敗訴判決，上訴人僅就九萬元部分上訴，其餘未聲明不服）
二、被上訴人則以：不當得利之債務於不當得利事實發生時即告成立，被上訴人得隨
　　時請求上訴人清償，訴訟僅為確定民事糾紛之方法，不影響已屆清償期債權之行
　　使，被上訴人自得於判決確定前主張抵銷。又依民法第三百十六條之規定，被上
　　訴人可提前返還前揭帳戶內之存款，且退休金經上訴人領取後，即屬其財產，非
　　屬請求退休金之權利，無公務人員退休法第十四條禁止扣押之適用，自得予以抵
　　銷。而定期存款部分，上訴人業已起訴請求，已成為活期存款，被上訴人並於訴
　　訟中再為抵銷之意思表示，亦生抵銷效力，是上訴人請求返還存款之權利業經被
　　上訴人合法行使抵銷權而不存在等語資為抗辯。
三、上訴人主張伊於被上訴人南門分行開立前揭存款帳戶，迄九十年九月十日止存款
　　金額共計為一百一十四萬九千五百六十三元，惟被上訴人於九十年九月十一日兩
　　造間之遷讓房屋及返還不當得利等事件尚未判決確定前，即以該案一審法院判決
　　上訴人應給付被上訴人一百三十萬二千三百三十六元為由，主張就前揭存款行使
　　抵銷權等情，業據其提出存摺影本、臺灣銀行公務員退休金優惠儲蓄存款存單、
　　該行南門分行九十年十月八日（九０）銀門營字第０四七三五號函及臺灣臺北地
　　方法院八十九年度訴字第三七八六號判決為證（見原審九十年度促字第四一一六
　　八號卷），復為被上訴人所不爭，自堪信為真實。
四、按「二人互負債務，而其給付種類相同，並均屆清償期者，各得以其債務，與他
　　方之債務，互為抵銷。但依債之性質不能抵銷或依當事人之特約不得抵銷者不在
　　此限。」，民法第三百三十四條定有明文。查被上訴人主張據以抵銷之不當得利
　　債權，業經臺灣臺北地方法院於九十年七月三十一日以八十九年度訴字第三七八
　　六號判決認定上訴人應給付被上訴人自八十四年九月一日起至九十年二月十三日
　　止相當於租金之不當得利一百三十萬二千三百三十六元，及其中一百十八萬五千
　　三百七十四元部分自八十九年九月十二日起至清償日止，按年息百分之五計算之
　　利息，上訴人提起上訴後，復經本院於九十年十二月五日以九十年度上字第九三
　　九號判決駁回其上訴，嗣於九十一年三月二十一日再由最高法院以九十一年度台
　　上字第四八五號裁定駁回上訴人之上訴而確定等情，為兩造所不爭，並有前揭判
　　決及裁定附卷可稽（見本院卷第二一至三八頁），是被上訴人對上訴人有請求返
　　還不當得利一百三十萬二千三百三十六元之債權，應堪認定。而被上訴人對上訴
　　人之此項債權，與其基於消費寄託關係對上訴人所負返還存款之債，其給付之種
　　類相同，均係以金錢為給付之內容，且該不當得利之債權係發生於自八十四年九
    月一日起至九十年二月十三日止無權占有被上訴人房屋期間，惟不當得利受領人
　　於知無法律原因時，即應將受領利益返還於債權人（參照民法第一八二條第二項
　　），而被上訴人早於八十九年九月四日已另案起訴謹求此部分之不當得利，此部
　　分請求之起訴狀繕本於八十九年九月十二日送達於上訴人，此有另案判決書在卷
　　可佐（見本院卷第三十五頁、第三十四頁）是上訴人於八十九年九月間即已知悉
　　無法律原因之事實，其清償期即已屆至，而無待於前揭不當得利之訴訟判決確定
　　，是被上訴人於判決確定前即得據以主張抵銷，上訴人稱該不當得利之債權係於
　　九十一年三月二十一日判決確定後始成立並屆清償期，被上訴人於判決確定前主
　　張抵銷時，其債權不存在云云，顯有誤會。又按禁止扣押之債，其債務人不得主
　　張抵銷；請領退休金之權利，不得扣押讓與或擔保，民法第三百三十八條、公務
　　人員退休法第十四條固分別定有明文。惟前述規定係保障公務人員請領退休金權
　　利，非謂公務員行使退休金請求權所取得之金錢均在禁止扣押之範圍。公務人員
　　行使請領退休金權利之後，再將所取得之金錢存於銀行，其對銀行之請求權已成
　　為一般金錢債權，而不在前述規定保障之列，非不得抵銷，是上訴人前揭帳號00
　　0000000000，金額一十四萬二千元之公務員退休金優惠儲蓄存款，因已成為對被
　　上訴人之一般金錢債權，即非屬禁止扣押之債，自得予以抵銷。再前揭活期存款
　　及綜合存款，因上訴人得隨時提領，為兩造所不爭，屬未定期限之債，其清償期
　　即已屆至，被上訴人自得於前揭時日主張抵銷。至於上開公務員退休金優惠儲蓄
　　存款之清償期雖係九十一年七月十六日（見支付命令卷），於被上訴人初為抵銷
　　之意思表示時尚未屆清償期徵論上訴人曾起訴請求，且因該存款於本件訴訟中已
　　屆清償期，是被上訴人於訴訟中再為抵銷之意思表示，自屬合法。末按民法第三
　　百三十四條但書所謂依債務之性質不能抵銷者，係指互相抵銷即反於成立債務之
　　本旨而言（最高法院二十六年渝上字第四五０號判例參照）。被上訴人對上訴人
　　所負返還存款之債務與其對上訴人請求返還不當得利之債權，性質上均為金錢債
　　權，互相抵銷並不違反債務之本旨。又民法第三百三十九條所謂故意侵權行為而
　　負擔之債不得主張抵銷，必須被上訴人故意不法侵害他人權利而生之債始不得抵
　　銷。本件被上訴人係以其基於消費寄託契約對上訴人所負返還存款債務與其對上
　　訴人請求返還不當得利之債權互相抵銷，並非以其因故意侵權行為而負擔之債主
　　張抵銷，自無違反該條規定之問題，且抵銷權之行使，乃民法所賦予之權利，無
　　須以契約另行約定，是上訴人主張抵銷，乃係正當權利之行使，並不構成故意侵
　　權行為，上訴人主張依民法第三百三十九條規定被上訴人不得抵銷云云，亦無可
　　取。從而，被上訴人主張以其對上訴人之一百三十萬元二千三百三十六元之不當
　　得利債權，與其對上訴人所負之返還存款債務一百十八萬五千三百七十四元抵銷
　　，其抵銷權之行使核與前揭民法第三百三十四條之規定無違，自屬正當，則上訴
　　人起訴請求被上訴人返還存款之權利，即因被上訴人行使抵銷權而消滅，是其請
　　求返還存款為無理由，應予駁回。原審為上訴人敗訴之判決，及駁回其假執行之
　　聲請，並無不合。上訴意旨指摘原判決不當，求予廢棄改判，為無理由，應予駁
　　回。
五、本件事證已臻明確，兩造其餘主張及舉證，與判決結果不生影響，不另一一論述
　　，附此敘明。
六、據上論結，本件上訴為無理由，依民事訴訟法第四百四十九條第一項、第七十八
　　條，判決如主文。
中　　　華　　　民　　　國　　九十一　　年　　　八　　　月　　　十三　　日
　　　　　　　　　　　　　　　　　臺灣高等法院民事第十七庭
　　　　　　　　　　　　　　　　　　　　審判長法  官　鄭　雅　萍
　　　　　　　　　　　　　　　　　　  　　　　法  官  許　文　章
　　　　　　　　　　　　　　　　　　　　　　　法  官  吳　謀　焰
右正本係照原本作成。
不得上訴。
中　　　華　　　民　　　國　　九十一　　年　　　八　　　月　　　十五　　日
　　　　　　　　　　　　　　　　　　　　       書記官　黃　瑞　芬
